臺灣士林地方法院民事判決
110年度家財訴字第20號
原      告  卞以薇  
訴訟代理人  方怡靜律師
被      告  顧致德  
訴訟代理人  林美倫律師
            安玉婷律師
上列當事人間請求夫妻剩餘財產分配事件，本院於民國111年11
月22日言詞辯論終結，判決如下：
    主      文
原告之訴及假執行之聲請均駁回。
訴訟費用由原告負擔。
    事實及理由
一、原告主張：
  ㈠兩造於民國101年3月14日結婚，婚後適用法定財產制，嗣於1
    09年6月24日經裁判離婚確定，伊自得請求分配剩餘財產。
  ㈡伊名下之國泰人壽保險2筆（下稱「系爭國泰人壽保險」），
    係母親毛英英以伊之名義購入及繳納保費，為毛英英所有或
    贈與之財產，另於婚姻關係存續中在勞工退休金個人專用帳
    戶內增加價值新臺幣（下同）44,433元，並非伊離婚時既得
    之權利，至南港福德郵局及台北富邦銀行帳戶內之存款，則
    為政府發給之租金補貼及身障保險補助，均非伊之婚後財產
    。又伊於103年4月間離家後自郵局帳戶中提領之31萬元及9
    萬元，係用於支付整形手術及律師費用，非為減少剩餘財產
    而為處分，毋須追加計算，故伊之剩餘財產價值為0元。
  ㈢被告名下門牌號碼臺北市○○區○○街000巷00號2樓房屋及坐落
    土地（下稱「南港房地」），雖為被告婚前購入取得，然除
    頭期款外，其餘價金均由被告向銀行貸款後逐月償付，故被
    告婚後清償該房地之貸款3,406,541元，自應算入其婚後財
    產，且被告母親顧吳吉妹證稱將該房地贈與被告云云，顯然
    不實。縱被告清償貸款之資金來自於顧吳吉妹所稱之臺北市
    私立福安老人中心（下稱福安老人中心）經營收入，亦係被
    告付出心力協助經營所得之金錢代價，非無償受贈，被告自
    該中心取得之每月薪資也非如其所稱僅有30,000元。又「南
    港房地」在兩造婚姻存續中增加之價值611,472元，應參照
    民法第1017條第2項之立法精神，視為被告之婚後財產。再
    被告獨資設立福安老人中心，並擔任代表人及主任，不僅具
    有人事、業務與財務之實際決策權，也代表該中心在外參與
    活動，故該中心之價值應算入被告之剩餘財產。復以被告婚
    後取得之松和健康股份有限公司（下稱松和公司）股份25,0
    00股，縱認係以顧吳吉妹提供之資金購入，仍係其協力經營
    福安老人中心之對價，應將上開股份之價值250,000元列入
    婚後財產。末被告於兩造感情生變後持續提領存款，且為與
    伊間之諸多訴訟自費委任律師，與其辯稱每月收入3萬元，
    也無儲蓄云云不符，應查明及追加計算被告在法定財產制消
    滅前5年內惡意處分之財產。綜上，加計兩造不爭執之被告
    存款及股票孳息，被告之剩餘財產價值為4,376,542元。
  ㈣兩造剩餘財產之差額為4,376,542元，且伊婚後盡力維持婚姻
    ，被告則有拒絕讓伊返家及動手傷害等荒唐行為，伊自得請
    求分配上述差額之半數，為此依民法第1030條之1第1項求命
    被告給付金錢，並聲明：㈠被告應給付原告2,188,271元，及
    自起訴狀繕本送達翌日起至清償日止，按週年利率百分之五
    計算之利息；㈡願供擔保，請准宣告假執行。
二、被告則以：
　㈠系爭國泰人壽保險非原告受毛英英贈與，其在南港福德郵局
    存款亦非來自租金補貼，另台北富邦銀行存款中僅1,611元
    來自於身障保險補助，且該補助本質上為保險費減免額之退
    還，並非原告無償取得，至原告勞工退休金個人專用帳戶在
    婚姻存續期間之增值部分，所有權既專屬於原告，亦得由原
    告支配，自為原告之婚後財產。又原告離家後於103年4月18
    日及104年11月20日，分別自南港福德郵局帳戶內提領31萬
    元、9萬元，係為減少剩餘財產分配所為，應予追加計算。
　㈡顧吳吉妹在兩造結婚前購入南港房地後登記於伊名下，並由
    顧吳吉妹按月繳付貸款，非伊以婚後所得清償婚前債務，且
    該房地在婚姻存續中增加之價值，非民法第1017條第2項所
    定應視為婚後財產之孳息。又福安老人中心係顧吳吉妹於70
    年間設立，嗣於88年間輔導立案時，由伊掛名擔任負責人，
    然實際出資及負責經營之人均為顧吳吉妹，遷至現址前亦由
    顧吳吉妹出面承租房屋及給付租金，可見福安老人中心非伊
    之財產。再松和公司股份係顧吳吉妹出資取得後贈與伊，且
    其中5萬股更係伊在婚前取得，均非伊之剩餘財產，伊也無
    任何惡意處分財產而應追加計算之情事。末原告於103年3月
    間因與福安老人中心住民家屬爭吵後離家，從此未再與伊同
    居生活，兩造復因衝突而多有官司纏訟，彼此毫無信基礎，
    顯然原告於103年3月至108年3月間對家庭未有付出或協力，
    平均分配剩餘財產顯失公平，應依民法第1030條之1第2項免
    除或調整其分配額。綜上，本件原告訴請分配剩餘財產，為
    無理由，應予駁回，並聲明：㈠原告之訴駁回；㈡如受不利判
    決，願供擔保免為假執行。
三、兩造不爭執事項（見本院卷二第263頁）：  
　㈠兩造於101年3月14日結婚，婚後適用法定財產制，嗣於109年
    6月24日經裁判離婚確定。
  ㈡兩造剩餘財產計算之基準日，應為被告提起前案離婚訴訟之
    起訴日即108年3月12日。
  ㈢除下述爭執事項外，原告無剩餘財產。
  ㈣除下述爭執事項外，被告之剩餘財產如下：
    1.南港後山埤郵局存款中之15元。
    2.國泰世華銀行存款6,953元。
    3.華南永吉分行存款20,162元。
    4.臺北市第五信用合作社存款26,009元。
    5.台北富邦大安分行存款1,437元。
    6.信用卡債35,900元。
四、兩造協議簡化爭點如下（見本院卷二第263-265頁，並依判
    決文字體例修正文字）：
　㈠原告之剩餘財產部分：
　　⒈系爭國泰人壽保險價值322,668元（保單號碼0000000000號
      ）、85,232元（保單號碼0000000000號），是否為原告受
      毛英英贈與？或為原告之剩餘財產？
　　⒉南港福德郵局存款5,056元，是否為原告無償取得之租金補
      貼？是否為原告之剩餘財產？
　　⒊台北富邦銀行存款3,580元，是否為原告領取社會福利補助
      之無償取得？應否列入原告之剩餘財產？
　　⒋原告在勞工退休金個人專用帳戶內之累計價值44,433元，
      應否計入原告之剩餘財產？
　　⒌原告離家後自郵局帳戶提領之31萬元、9萬元，是否係為減
      少剩餘財產分配所為之處分，應予追加計算？
  ㈡被告之剩餘財產部分：
    ⒈南港房地是否為被告受顧吳吉妹贈與？
    ⒉被告是否以婚後財產清償婚前債務即南港房地之貸款3,406
      ,541元，應納入被告之婚後財產？
    ⒊南港房地在婚姻存續中之增值，應否算入被告之婚後財產
      ？
    ⒋福安老人中心是否為顧吳吉妹實際出資及經營？是否為被
      告之剩餘財產？
    ⒌松和公司股份154,000股，是否為被告受顧吳吉妹贈與或在
      婚前取得？或為被告之剩餘財產？
    ⒍松和公司之盈餘是否為被告之剩餘財產？
    ⒎被告有無應算入剩餘財產之保險？
    ⒏被告之勞工退休金個人專用帳戶於婚姻存續期間增加之數
      額，應列入被告剩餘財產計算之數額為何？
    ⒐被告名下股票有無在婚姻關係存續中取得之股份或孳息？
    ⒑被告是否在法定財產制消滅前5年，為減少剩餘財產分配而
      處分財產，應予追加計算？數額為何？
　㈢原告之分配額應否調整或免除？　　
五、原告之剩餘財產價值為168,975元：
　㈠系爭國泰人壽保險價值中之132,227元、29,723元，為原告之
    剩餘財產：
　　⒈原告提出之保險規劃書、保險費繳納紀錄一覽表及毛英英
      之郵局帳戶存摺封面（見本院卷一第155、297-301、303
      頁），雖可憑認原告向國泰人壽投保之保險內容、繳納保
      險之方式，及毛英英在南港同德郵局設有00000000000000
      號郵政儲金帳戶等情為真，然無從認定原告主張上開保險
      之保險費均係由毛英英繳納云云為可信。
　　⒉原告援引之本院109年度家親聲抗字第44、46號另案裁定，
      僅認定系爭國泰人壽保險曾於108年2月27日、同年7月9日
      由毛英英繳納保費（見本院卷二第450-451頁），並非原
      告所主張之上開保險保費「均」由毛英英繳納，且衡以前
      揭裁定係認原告當時因無力繳費，乃由毛英英資助，並因
      而將要保人變更為毛英英等情為真（見本院卷二第451頁
      ），經考量父母在協助子女度過暫時性之經濟難關事尚非
      罕見，其基礎原因亦非必然為贈與，仍有消費借貸等不同
      可能，無從僅以該裁定之論斷遽認系爭國泰人壽保險係由
      毛英英贈與原告。
　　⒊兩造不爭執系爭國泰人壽保險於基準日之要保人為原告（
      見本院卷二第461頁），且原告未能證明該保險為受贈與
      而無償取得，自應以基準日之保單價值準備金322,668元
      、85,232元，扣除兩造結婚時之保單價值準備金190,441
      元、55,509元後（見本院卷一第157、317頁），將上開保
      險在兩造婚姻存續期間增加之價值132,227元（計算式：3
      22,668₋190,441=132,227）、29,723元（計算式：85,232
      ₋55,509=29,723）列入原告之剩餘財產。
　㈡原告在南港福德郵局帳戶於基準日之存款餘額為5,056元，有
    郵政儲金存摺影本可憑（見本院卷一第159-161頁），且上
    開帳戶係自109年3月起，始有按月匯入租金補助5,000元之
    情形，既發生在基準日後，與前述存款餘額難認有關，故原
    告主張在南港郵局帳戶內之存款為租金補助之無償取得云云
    ，難以採信，應將上開存款5,056元列為原告之剩餘財產。
　㈢原告在台北富邦銀行帳戶於基準日之存款餘額為3,580元，且
    該帳戶於107年4月11日開戶後至基準日間，僅於107年10月3
    1日匯入1筆「北市津貼身障保險補助」1,611元，有存摺影
    本可憑（見本院卷一第163-165頁），經考量該補助係政府
    依法對身心障礙者提供之福利給付，原告並無相應之對價支
    出，應認係原告無償取得而予以扣除。是以，原告在台北富
    邦銀行帳戶存款中之1,969元（計算式：3,580₋1,611=1,969
    ），應屬原告之剩餘財產。
　㈣勞工退休金個人專戶內之款項，如為雇主依法負擔提繳部分
    ，非勞工個人於該年度之工作所得，如為勞工個人自願繳納
    部分，則不計入勞工該年度個人薪資所得課稅，且勞工僅得
    於退休金請領條件成就等法定要件符合時，請領專戶內之款
    項以動支處分，故在依法得請領勞工退休金個人專戶內之款
    項前，難認勞工個人就該專戶內之款項有何債權存在，非其
    個人得處分之財產，與民法第1030條之1第1項所定夫妻共同
    經營家庭生活所增益之婚後財產性質有別（臺灣高等法院11
    0年度家上字第41號民事判決意旨參照）。是以，被告既未
    能證明原告依法已得請領動支其在勞工退休金個人專用帳戶
    內之款項，則被告辯稱應將該帳戶累計價值4萬4,433元，算
    入原告之剩餘財產云云，即難採取。至被告提出之最高法院
    103年度台上字第1552號判決中，僅在引述前審判決時提及
    ：「儲存於勞工保險局設立之勞工退休金個人專戶，專戶所
    有權屬勞工，為其個人得支配之財產，故應列入夫妻剩餘財
    產差額之分配」等語，然此部分不僅非最高法院在該判決中
    所示之判斷，更因判決係將原審關於夫妻剩餘財產部分之裁
    判廢棄發回，難認已得到最高法院裁判支持，故被告執該最
    高法院該裁判意旨，遽稱應將原告在勞工退休金個人專戶內
    累計之價值算入剩餘財產云云，要屬刻意曲解，無從採取。
　㈤被告辯稱：原告離家後，分別於103年4月15日、104年11月20
    日自南港福德郵局另一帳戶中提款31萬元、9萬元等情，雖
    據提出交易明細為佐（見本院卷一第273-274頁），可認屬
    實，然被告據以指稱原告上開提款係為減少剩餘財產分配，
    所為之財產處分云云，則未見舉證以實其說，難以遽信。況
    本院衡酌兩造前案離婚訴訟係由被告提起，原告實難預知或
    算被告何時起訴，且原告上開領取存款之行為僅有2次，數
    額亦非龐大，核與刻意清空存款以規避剩餘財產分配之情形
    有間，益徵被告辯稱應依民法第1030條之3第1項前段規定，
    將原告提領之31萬元及9萬元追加計算云云，難認有據。
　㈥系爭國泰人壽保險價值中之132,227元、29,723元，及南港福
    德郵局存款5,056元、台北富邦銀行存款中之1,969元，均為
    原告之剩餘財產，業如上述，且原告此外別無其他剩餘財產
    ，則為兩造不爭執，據此核算原告之剩餘財產價值應為168,
    975元（計算式：132,227＋29,723＋5,056＋1,969=168,975）
    。
六、被告之剩餘財產價值為34,692元：
　㈠南港房地係被告婚前取得，且為顧吳吉妹所贈與：
　　⒈被告婚前於94年1月11日，以買賣為原因登記取得南港房地
      之事實，有房地登記謄本可稽（見本院卷一第217-220頁
      ）。
　　⒉顧吳吉妹於本院證稱：南港房地係伊購買，當時連同門牌
      號碼臺北市○○區○○街000巷00號2樓房屋及坐落土地一起買
      入，作為安養院使用，價金共2,200萬元，分別登記給2個
      兒子各1筆，頭期款為400萬元，另外貸款1,800萬元，分
      期20年償還，每月約定還款4萬餘元，但伊都會還到5萬元
      ，有時用匯款，有時則拿現金自己或要被告去銀行繳款，
      還款資金來自福安老人中心每月月初之住民收入；被告沒
      有能力及工作，當兵回來在教會做事，伊希望被告能回來
      從事安養院工作，但是被告很抗拒，且被告當時年輕，政
      府有對其提供優惠利率，反觀伊已有房產，反正以後也是
      要給被告，所以當初就將南港房地登記給被告；被告從未
      支付購買南港房地之任何款項，買入後之一切開銷、水電
      及稅金，也都由伊支付等語（見本院卷二第147-149、153
      -155頁）。本院考量顧吳吉妹雖與被告為母子至親，然在
      具結後作證，應無甘冒受偽證罪追訴處罰之風險，刻意偏
      袒被告而為不實證述之動機，且審酌其上開證述內容合理
      ，亦對於南港房地購入之目的、金額及繳款方式等均能明
      確表述，並無明顯矛盾或悖於常情之處，應值採信。
　　⒊原告空言主張顧吳吉妹對其敵意甚深，證詞難期客觀云云
      ，卻未具體指出顧吳吉妹之證詞有何不符事實或情理之處
      ，亦未舉證證明顧吳吉妹確實出於敵意而故為不實證述，
      難以採取。又顧吳吉妹是否未誠實申報及繳納贈與稅，僅
      屬稅捐查核及稽徵之問題，為國家課稅權行使之領域，無
      從因此遽認被告非受顧吳吉妹贈與南港房地。
　　⒋是依顧吳吉妹上開證詞，可認南港房地係由顧吳吉妹購入
      ，價金亦均由顧吳吉妹支付，並為被告往後生活之考量，
      逕行登記在原告名下等情為真，故被告辯稱南港房地係其
      婚前且無償受贈取得等語，堪值採取。
  ㈡南港房地之貸款均由顧吳吉妹繳納之事實，業如上述，被告
    自無原告所稱以婚後財產清償婚前債務之情事。是以，原告
    主張南港房地貸款在兩造婚姻存續期間內清償之340萬6,541
    元，應納入被告之婚後財產云云，無從採取。
  ㈢夫妻一方婚前所有之不動產在婚姻關係存續中之價值增益中
    ，既非民法第69條第1、2項所定之「孳息」，且民法第1017
    條第2項僅明定應將夫或妻之婚前財產在婚姻關係存續中所
    生之「孳息」視為婚後財產，則依「明示其一，排除其他」
    之法律基本原理，即知原告主張應將南港房地在兩造婚姻存
    續中之增值部分算為被告之婚後財產云云，難以採取。況不
    動產價值之變動，係受到社會經濟情況、政府政策、週邊環
    境等不確定因素影響，客觀上往往與他方配偶對於婚姻之協
    力無關，遑論如認婚前財產之增值部分應視為婚後財產，則
    是否亦需將婚前財產價值之貶損部分從剩餘財產中扣除，不
    僅有違法律明文之範圍，更徒生法律適用上之繁雜與困難（
    臺灣高等法院107年度家上字第75號、109年度家上易字第19
    號民事判決意旨，及劉昭辰著，〈物之增值及夫妻保證債務
    列入剩餘財產分配計算之問題〉，月旦法學教室第128期第18
    至20頁參照）。是以，原告主張南港房地在兩造婚姻存續中
    增加之價值611,472元，應視為被告之婚後財產云云，委難
    憑採。
　㈣福安老人中心係於88年1月間設立（見本院卷一第241頁），且參顧吳吉妹證稱：伊於78年間起自己出來從事安養中心工作，後來政府於86年間開始輔導立案，被告則於同年6月間退伍後在教會當幹事，並未在福安老人中心工作，但伊立案時為節省人力配置，所以讓被告擔任名義上之負責人，嗣於97年間因為需要配置照服員及助理人員，伊為節省人力，自己去當照服員，再給被告兼任主任，被告後來才陸陸續續有來中心等語（見本院卷二155頁），不僅可認福安老人中心係由顧吳吉妹出資設立及經營，且被告縱於其後擔任該中心之負責人，繼則兼任主任及開始在該中心工作，亦均係於101年3月14日兩造結婚之前。是此，即使原告主張福安老人中心為被告之財產，仍係被告婚前取得，非被告之婚後財產，毋須算入被告之剩餘財產。
　㈤松和公司股份由顧吳吉妹贈與被告，毋須列為被告之剩餘財產：
　　⒈顧吳吉妹於本院證稱：松和公司是同行李姓友人設立，但
      資金不足，邀請伊投資，伊一開始投資300萬元，後來說
      不夠，伊又增資50萬元，再因李姓友人希望股份過半以利
      經營，伊嗣讓出一些股份，伊將松和公司股份贈與2個兒
      子，一人一半等語（見本院卷二第151頁），核與李秋龍
      到庭所證：松和公司係伊邀集一些朋友設立，顧吳吉妹先
      後投資300萬元、50萬元，都是她自行出資，但因她年紀
      大了，所以股份登記給2個兒子，後來伊希望股份能過半
      ，所以要求顧吳吉妹轉讓一些股份等語相符（見本院卷二
      第255-257頁）。是依顧吳吉妹、李秋龍之上開證詞，堪
      信被告辯稱松和公司股份為其受顧吳吉妹贈與取得等語，
      值為採取，故無論被告係在婚前或婚後取得，均毋須算入
      被告之婚後財產。
　　⒉原告對此主張：被告在婚期關係存續中取得之松和公司股
      份25,000股，係以顧吳吉妹贈與之資金購入云云，不僅與
      顧吳吉妹、李秋龍前開所證顧吳吉妹係自行出資取得該公
      司之股份等語不符，亦未見舉證以實其說，已難採取。原
      告又空言主張被告婚後取得之前述松和公司股份，非被告
      不勞而獲之受贈財產云云，亦全無舉證，同非可信。
  ㈥松和公司股份係被告受贈取得，非計算其剩餘財產之標的，
    已如前述，則原告主張另應將該公司之盈餘算為被告之剩餘
    財產云云，自屬無據。況剩餘財產中關於股份部分，應以其
    價值列計，與公司盈餘無直接關連，益徵原告此部分主張難
    以為採。
  ㈦原告主張被告於基準日尚有屬於剩餘財產之保險云云，未見
    舉證以實其說，且經本院依聲請函查後，亦據各保險公司函
    覆查無被告在基準日投保具有保單價值準備金之保險（見本
    院卷二第173-175、181-219頁），難以採取。
  ㈧被告未提繳新制勞工退休金，並無個人專用帳戶內之款項一
    情，有勞動部勞工保險局函文可稽（見本院卷二第401頁）
    ，故原告主張應將被告之勞工退休金個人專用帳戶內於婚姻
    存續中增加之數額列入剩餘財產云云，無從採取。
  ㈨被告辯稱：其無婚後取得之股票，另婚前股票在婚姻關係存
    續中所生之孳息，則為友訊股份價值16,016元之股票股利，
    以及已匯入國泰世華帳戶之現金股利6,953元等語（見本院
    卷二第221頁），為原告不爭執（見本院卷二第361-363頁）
    ，自應依民法第1017條第2項規定，將股票股利之價值16,01
    6元視為被告之婚後財產。
  ㈩被告之剩餘財產未有應追加計算之情形：
　　⒈原告主張被告於104年11月4日自國泰世華帳戶中匯款60,03
      0元及提領90,000元，另於103年9月間自台北富邦銀行帳
      戶提款12萬元等語，雖有存摺影本可憑（見本院卷一第18
      9-190、213-214頁），可認為實。然衡酌各次提款金額不
      高，也未見有何刻意大幅移轉或清空之情形，復參以被告
      係於108年3月12日始提起前案離婚訴訟（見本院108年度
      婚字第144號卷第13頁），亦與上開提款時間存有相當之
      差距，無從遽認被告係為減少剩餘財產分配而刻意處分存
      款。
　　⒉原告又主張被告於102年11月14日解約保險後，持續提領台
      北富邦銀行帳戶內之存款，亦在臺北市第五信用合作社及
      元大銀行帳戶內，經常有數萬元之款項匯入，且曾自費委
      任律師處理兩造間之訴訟等語，縱認為真，仍無從憑認即
      非正常之資金動用，原告遽指為被告為減少剩餘財產分配
      而刻意予以處分，未見舉證為實，難以採取。
　　⒊原告空言主張被告有刻意處分財產以減少剩餘財產分配之
      情事云云，未見有何釋明，則原告遽行聲請廣泛調閱被告
      歷年之報稅資料及自100年起所有金融帳戶之交易明細（
      見本院卷二第441-442頁），經本院考量不僅有侵害被告
      財務資訊隱私之可能，更有「先射箭，再畫靶」之不當疑
      慮，核無必要，應駁回原告此部分調查證據之聲請。
  綜上，兩造不爭執被告之婚後財產有存款54,576元（計算式：15＋6,953＋20,162元＋26,009元＋1,437=54,576），加計上述應視為婚後財產之股票股利16,016元，再扣除兩造不爭執之信用卡債35,900元後，可認被告之剩餘財產價值為34,692元（計算式：54,576＋16,016₋35,900=34,692）。　
七、綜上所述，原告之剩餘財產價值為168,975元，已高於被告
    之剩餘財產價值則為34,692元，可認原告無從向被告請求分
    配剩餘財產，本院亦毋須再就原告之分配額是否應予調整或
    免除之爭點予以論列審究。從而，原告依民法第1030條之1
    第1項前段訴請分配剩餘財產，請求被告給付2,188,271元本
    息，為無理由，應予駁回。又原告之訴業經駁回，其假執行
    之聲請即失所附麗，應併予駁回。
八、本件事證明確，兩造其餘攻擊防禦方法及援用證據，核與判
    決結果無影響，不再逐一贅述論列，附此敘明。
九、訴訟費用負擔之依據：家事事件法第51條、民事訴訟法第78
    條。
中　　華　　民　　國　　111 　年　　12　　月　　16　　日
                  家事庭    法  官  郭躍民
以上正本證明與原本無異。　　　　　　　　　
如對本判決上訴，須於判決送達後20日內向本院提出上訴狀。如
委任律師提起上訴者，應一併繳納上訴審裁判費。
中　　華　　民　　國　　111 　年　　12　　月　　16　　日
                            書記官  李姿嫻